【裁判字號】    95,判,464
【裁判日期】    950407
【裁判案由】    有關攤販設置取締事務
【裁判全文】
最  高  行  政  法  院  判  決
                                     95年度判字第00464號
上  訴  人  丙○○
                       送達代收人  丁○○
                       民生二路163號3樓之1
被 上訴 人  高雄市政府建設局市場管理處
代  表  人  乙○○
參  加  人  戊○○○
            甲○○
上列當事人間因有關攤販設置取締事務事件，上訴人對於中華民
國93年10月15日高雄高等行政法院93年度訴字第320號判決，提
起上訴。本院判決如下：
    主  文
上訴駁回。
上訴審訴訟費用由上訴人負擔。
    理  由
上訴人所有坐落高雄市○○區○○街155號建物，位於高雄市○
○街攤販臨時集中場區內，該攤販臨時集中場係高雄市議會於民
國63年通過，並經高雄市政府核准設置，又屬於高雄市政府於74
年7月8日以高市府建設攤警行字第20025號公告核准設攤之路段
，而上訴人所有建物門前，亦依規劃設置參加人戊○○○之攤位
（許可證號碼：91年6月26日高市市場攤證字第02553號）及甲○
○之攤位（許可證號碼：90年8月7日高市市場攤證字第1749號）
，惟上訴人認參加人有違反高雄市攤販管理自治條例等規定之情
事，分別於92年7月18日及同年9月12日函請被上訴人依法處理，
惟被上訴人除到場會勘外，未為任何處分，上訴人以被上訴人怠
為處分為由，提起訴願，遭訴願決定以其訴願不合法，不予受理
，提起行政訴訟，經原審判決駁回。
上訴人主張：（一）被上訴人發給參加人之攤販許可營業證之處
分，使參加人取得在臨時集中市○○路上擺攤之權利，性質應屬
行政處分，上訴人訴請被上訴人吊銷參加人之攤販許可應屬行政
訴訟法第5條之課以義務訴訟，原審判決卻認此為一般給付訴訟
，自屬違背法令。（二）退一步言，縱認本件應為一般給付訴訟
，惟依高雄市攤販管理自治規則之規定，被上訴人核准參加人戊
○○○及甲○○，均在上訴人所有建物前擺設攤販，戊○○○攤
位橫長3公尺．甲○○橫長1.5公尺，兩者相加，面長即達4.5公
尺，而上訴人房屋面寬4.7公尺，全部為參加人攤位阻絕，顯然
影響交通之出入及上訴人商店之營業，又依高雄市攤販全面清查
調查表所載，參加人之攤位，有妨害交通、市容、衛生、影響合
法商號營業等情，顯見攤販之管理與上訴人之交通、市容、衛生
、營業息息相關，應受高雄市攤販管理自治條例之保護，上訴人
係受該法保護之權利人。換言之，上訴人非僅是享有反射利益，
自得請求被上訴人依該條例規定吊銷參加人攤販證之許可。原審
判決認上訴人非受該法條之保護，而不允許提起本件行政訴訟，
適用法規自有違誤。原審判決又認參加人之行為，對上訴人無明
顯急迫之危險且無不堪忍受之打擊，難謂上訴人權利或利益遭受
侵害，欠缺權利保護要件云云，惟其未說明其理由，亦未採證上
訴人所提供之照片及陳稱之監視器錄影資料，作為認定參加人有
違反高雄市攤販管理自治條例等規定之情事，尚有判決不備理由
之違誤。況參酌被上訴人92年8月22日之會勘記錄及同年月25日
會勘記錄，被上訴人確有至現場會勘及勸告，並載有「攤販甲○
○案委由王里長進祿協調，攤販甲○○攤台應為活動式，於1個
月時間限期改善．並依規定辦理等語」，顯已經勸告而未改善，
自得依高雄市攤販管理自治條例第17條、第22條規定予以吊銷許
可證。（三）71年4月8日高雄市議會通過之高雄市攤販管理規則
第4條規定，核發攤販許可證，應在高雄市設籍6個月以上，且於
領到攤販證核准「通知」，應向戶政事務所申請變更國民身分證
職業為「攤販」，違者不發攤販證。故須先變更職業為「攤販」
，主管機關方會核發「攤販證」，則原審判決認定參加人戊○○
○及甲○○分別於77年2月13日及75年7月15日變更職業登記為攤
販，卻又認定戊○○○與甲○○於73年間向攤販主管機關即高雄
市政府建設局申請攤販證，並經該局核發攤販證云云，判決理由
顯屬矛盾，為此請廢棄原審判決，並撤銷原處分及訴願決定。
被上訴人未提出上訴答辯狀。
原審斟酌全辯論意旨及調查證據之結果，以：（一）由參加人設
攤申請攤販營業許可證及職業欄變動情形觀之，足見參加人早在
59年間及58年7月間即於現址擺攤營業，且在未合法取得攤販營
業許可證前，即定時繳交金錢給上訴人，故渠等在上址營業早為
上訴人所同意；且由上訴人提出之三民街攤販集中場合法攤販擺
設位置圖觀之，上訴人上開建物騎樓地周圍共有四個攤位分別為
訴外人蔡清香、陳福星及參加人戊○○○、甲○○所申請擺設，
在其騎樓地前方及左側尚留有通道供上訴人進出，並不影響上訴
人商店之營業，則參加人攤位之存立，對上訴人並無明顯急迫之
危險且不堪忍受之打擊，難謂其權利或法律上之利益遭受侵害，
且依前開說明，高雄市攤販管理自治條例規範目的並未要賦予其
鄰近之土地所有人或居住者有請求行政機關審核、督導、管理、
取締攤販之公法上權利，本件上訴人既欠缺訴訟實施之權能，其
提起本件訴訟即欠缺權利保護之要件。（二）退而言之，縱認高
雄市攤販管理自治條例有賦予其鄰近之土地所有人或居住者有請
求行政機關審核、督導、管理、取締攤販之公法上權利；然按高
雄市攤販管理自治條例第3條第2款及第13條規定可知，本件被上
訴人為攤販之管理機關，負責攤販之規劃、登記、發證管理及籌
建公有攤販臨時集中場等事務，但就已經原高雄市議會同意設置
於道路之攤販臨時集中場，被上訴人並無變更其攤位數之權限，
亦即被上訴人並無將攤位撤銷之權利，至於攤販臨時集中場中部
分攤位如影響合法商店營業時，被上訴人亦僅得於三個月前逕行
通知協調遷移，被上訴人既無將攤位撤銷之權利，故所謂協調遷
移亦只是攤位位置之移動，並非該攤位之撤銷甚明。是上訴人主
張依高雄市攤販管理自治條例第13條規定請求被上訴人吊銷參加
人之攤販營業許可證，顯有誤會。（三）又上訴人主張參加人有
占用上訴人所有房屋騎樓，妨害水溝之清理；及變更營業地點等
情，然查，上訴人於92年7月18日向被上訴人提出本件請求之前
，即曾以戊○○○設攤位置不符為由，請求被上訴人禁止其設攤
，經被上訴人會勘後，並無上訴人所述情形，而駁回上訴人之請
求，上訴人不服提起訴願，亦經決定駁回；而上訴人向被上訴人
提起本件請求後，被上訴人亦曾多次會同攤販臨時集中場管理委
員會人員至現場抽查參加人之營業現況，並於93年3月17日會同
管理委員會人員至現場抽查結果，戊○○○之攤台長3公尺寬2公
尺，符合高雄市攤販管理自治條例第17條第3款第1目規定，營業
秩序良好，另水溝蓋可翻開，以利水溝清掃，並未封死；甲○○
之攤台已改為活動式，符合同條款第2目規定，營業秩序良好，
並拍照存證，有被上訴人訪查攤販臨時集中場攤販營業現況情形
紀錄表、抽檢三民街戊○○○攤販營業情形紀錄及現場照片附原
處分卷為憑，另被上訴人就戊○○○擺設攤位確未封死上訴人屋
前之水溝蓋乙節，於93年9月24日再至現場拍照存證，由該照片
顯示上訴人屋前之水溝蓋確未被封死，且由上訴人及被上訴人所
提供之現場照片所示之參加人攤位位置與高雄市議會所通過設置
之攤位位置圖比對結果，甲○○之攤位核與上開位置圖之位置相
符，亦無變更營業地點之情形，足見參加人之攤位，並無上訴人
所述違規之情形。再由上訴人提出之照片觀之，戊○○○之攤位
所擺放之塑膠板凳或鐵椅雖有越界占用上訴人之騎樓邊緣及戊○
○○、甲○○收攤後偶有未將攤架遷離之情形，然查，戊○○○
營業之範圍均在被上訴人核准範圍內，其占用上訴人騎樓邊緣一
小部分，且該位置位於騎樓水泥柱旁，尚不至影響上訴人之出入
及營業，故其占用情節顯屬輕微；反觀上訴人騎樓右側另擺設一
飲食攤位，收攤後之攤架亦存放在上訴人屋內，足見上訴人仍容
忍其他人在其騎樓地上設攤，該攤位占有上訴人騎樓地之一半，
始為影響上訴人出入及營業之根源，是上訴人之主張顯非實在。
再退而言之，縱使參加人確有上訴人上開主張之違規情形，然按
高雄市攤販管理自治條例第17條第1款第1、3目、第3款第1、2目
、第4款第5目及第22條第17款分別規定，參加人縱有上開違規情
形，亦須經被上訴人勸告未改善者，始得予以吊銷許可證，尚不
得未經勸告即逕予吊銷許可證。（四）至上訴人主張參加人戊○
○○及甲○○73年間取得攤販許可證時，身分證職業欄均未變更
為攤販，且甲○○非設籍在高雄市，不符合當時之高雄市攤販管
理規則之規定云云。縱令屬實，亦屬當時核發之許可證違法，依
法得予撤銷，惟上開許可證早已屆期而失其效力，而參加人戊○
○○及甲○○已分別於77年2月13日及75年7月15日變更職業登記
為攤販，且甲○○亦早已於65年9月3日設籍高雄市○○區○○里
○○街152號，此有戶籍謄本附卷可稽，被上訴人嗣後再核發攤
販營業許可證給參加人，均已符合行為時高雄市攤販管理規則第
4條及現行之高雄市攤販管理自治條例第5條規定，上訴人主張，
自屬無據，因將原決定及原處分均予維持，駁回上訴人之訴。本
院查：按「攤販管理之．．．管理機關為本府建設局市場管理處
，．．．權責劃分如左：市場管理處：攤販之規劃、登記、發證
管理及籌建公有攤販臨時集中場。．．．」「原經高雄市議會同
意設置於道路之攤販臨時集中場，其攤數不得增加，位置不得變
更。新設攤販臨時集中場，不得設置於現有道路及未開闢之道路
預定地上。攤販臨時集中場中部分攤位如影響合法商店營業，或
鄰接土地使用，或妨害市容交通者，管理機關得於三個月前逕行
通知協調遷移。其經市議會同意設置者，全場之遷移或撤銷應送
市議會同意。」高雄市攤販管理規則第3條及第13條分別定有明
文。依據前揭規定被上訴人高雄市政府建設局市場管理處，為攤
販之管理機關，負責攤販之規劃、登記、發證管理及籌建公有攤
販臨時集中場等事務。又攤販臨時集中場中部分攤位如影響合法
商店營業，或鄰接土地使用，或妨害市容交通者，管理機關得於
三個月前逕行通知協調遷移。足見攤位之設置或攤位許可證之核
發，對於相對人係屬授益處分而同時產生對第三人即相鄰合法商
店之負擔效果。是以，被上訴人核發之系爭攤位攤販許可證，應
為訴願法第3條及行政程序法第92條第1項所規定之具有第三人效
力之行政處分。本件上訴人所有建物門前，設置有參加人戊○○
○之攤位（許可證號碼：91年6月26日高市市場攤證字第02553
號）及甲○○之攤位（許可證號碼：90年8月7日高市市場攤證字
第1749號），上訴人認參加人有違反高雄市攤販管理自治條例等
規定之情事，影響其合法商店營業，提起本件行政訴訟，請求被
上訴人應作成吊銷參加人系爭攤販許可證之處分，應係行政訴訟
法第5條之課以義務訴訟，原審判決謂上訴人欠缺保護要件及被
上訴人無處分之權能，及本件訴訟為行政訴訟法第8條之給付之
訴，固均有未洽。惟依上開高雄市攤販管理規則第13條規定：「
…。攤販臨時集中場中部分攤位如影響合法商店營業，或鄰接土
地使用，或妨害市容交通者，管理機關得於三個月前逕行通知協
調遷移。其經市議會同意設置者，全場之遷移或撤銷應送市議會
同意。」，可知須攤位如影響合法商店營業，或鄰接土地使用，
或妨害市容交通者，管理機關始得於三個月前逕行通知協調遷移
或撤銷，原審判決認本件參加人戊○○○之攤台長3公尺寬2公尺
，符合高雄市攤販管理自治條例第17條第3款第1目規定，營業秩
序良好，另水溝蓋可翻開，有利水溝清掃，並未封死；參加人甲
○○之攤台已改為活動式，符合同條款第2目規定，營業秩序良
好，且無變更營業地點，有臨時集中場攤販營業現況情形紀錄表
、抽檢攤販營業情形紀錄及現場照片附原處分卷可稽，又參加人
之資格均已符合行為時高雄市攤販管理規則第4條及現行之高雄
市攤販管理自治條例第5條規定，被上訴人再核發本件攤販營業
許可證給參加人，並無上訴人所述違規之情形，為原審依職權認
定之事實，則上訴人仍不得請求被上訴人為吊銷系爭攤販許可證
之處分，原審判決駁回上訴人之訴，理由雖有上述未盡洽之部分
，結論並無二致，仍應予以維持。其餘上訴意旨，無非就原審證
據取捨及事實認定之職權行使，指摘其不當，求予廢棄，難認有
理由，應予駁回。
據上論結，本件上訴為無理由，爰依行政訴訟法第255條第1項、
第98條第3項前段，判決如主文。
中    華    民    國    95    年    4     月    7     日
                  第三庭審判長法  官  趙  永  康
                              法  官  鄭  淑  貞
                              法  官  侯  東  昇
                              法  官  黃  淑  玲
                              法  官  林  文  舟
以  上  正  本  證  明  與  原  本  無  異
中    華    民    國    95    年    4     月    10    日
                              書記官  莊  俊  亨


司法院資訊處製作；財團法人民間司法改革基金會備份。
